【裁判字號】    89,台上,3814
【裁判日期】    890629
【裁判案由】    偽造文書
【裁判全文】
最高法院刑事判決                              八十九年度台上字第三八一四號
    上訴人  台灣高等法院檢察署檢察官
    被  告  乙○○
            甲○○
右上訴人因被告等偽造文書案件，不服台灣高等法院中華民國八十六年十二月三十一
日第二審更審判決（八十六年度上更(一)字第一○七六號，起訴案號：台灣台北地方法
院檢察署八十四年度偵續字第二八七號），提起上訴，本院判決如左：
    主  文
原判決撤銷，發回台灣高等法院。
    理  由
本件原判決以公訴意旨略稱：被告乙○○與甲○○均係祭祀公業「鄭必陶」之派下員
兼管理委員會管理人，明知該祭祀公業派下員全體祇有包括鄭仁賢在內之一百五十人
，竟基於共同之犯意，於民國七十五年間，未經祭祀公業「鄭必陶」派下員大會之同
意，而偽造並行使已經全體派下員過半數之同意書，擅將祭祀公業「鄭必陶」所有坐
落台北市○○區○○段三小段第五七八、五八一、五八二及五八二－一地號（現已改
為文山區○○段○○段第五七七地號）土地，提供予不詳名稱之營造業者合建房屋，
足以生損害於該祭祀公業及全體派下員之權益。嗣被告乙○○及甲○○於七十八年間
，分得合建後之門牌號碼台北市○○區○○路一段七十九巷三弄二十一號五層樓房屋
一棟及所坐落土地，竟未將該房地之所有權登記為祭祀公業「鄭必陶」之派下員全體
公同共有，而共同意圖為自己不法之所有，將該房地所有權登記予被告乙○○、甲○
○及案外人鄭建雄（業已死亡）名下。因認被告乙○○、甲○○涉有刑法第二百十六
條、第二百十條之行使偽造私文書罪嫌及第三百三十五條第一項之侵占罪嫌云云。惟
經審理結果，並無證據足以證明被告等犯罪，因而維持第一審諭知被告等均無罪之判
決，駁回檢察官在第二審之上訴，固非無見。
惟查：(一)、原判決理由載稱：祭祀公業「鄭必陶」派下員大會於七十二年九月二十五
日召開，除決議通過該祭祀公業管理章程外，並決議該祭祀公業財產處分、變更、建
設、合建及其他權利之行使，……。依該祭祀公業管理章程第十五條規定：「本公業
財產處分或變更、建設及其他權利之行使由派下員大會決議授權管理人全權處理，但
須經管理委員會會議決議通過始得為之。」……該祭祀公業管理人會議於七十九年三
月三十一日開會決議通過，有會議紀錄影本附卷可考。是被告等既係依管理委員會決
議為之，自無偽造文書可言等語。稽之卷附之七十九年三月三十一日下午三時召開之
七十九年度「鄭必陶」公業管理委員會會議紀錄結論：、有關木柵秀明路一段七十
九巷三弄二十一號整棟已蓋完成房屋，將以出售方式辦理。、有關鄭守義公業財產
處理方式，全體委員將公推鄭建雄管理人全權與對方洽談，……。（見一審卷第一○
四頁）其會議決議內容，並非提供祭祀公業「鄭必陶」所有上述坐落之土地與營建業
者合建房屋。原判決理由顯與卷存訴訟資料不符，難謂無證據上理由矛盾之違法。(二)
、原判決理由說明卷附之祭祀公業「鄭必陶」派下員同意書，係經祭祀公業「鄭可推
」管理委員會於七十五年八月八日以（七五）可文字第○○二號通知後，該祭祀公業
派下員依上述通知，提出印鑑證明並補蓋章於同意書，認被告等應無偽造該同意書云
云（見原判決理由三(二)部分）。然上開祭祀公業「鄭必陶」派下員同意書，係作為辦
理該公業所有上述坐落第五七八、五八一、五八二號土地所有權移轉登記予張萬泉、
林平石、方怡然、張國榮等人所有之附繳證件，此有土地登記簿影本在卷足按。則在
辦理土地所有權移轉登記之前，被告等提供該公業所有上述坐落第五七八、五八一、
五八二及五八二－一號土地予營造業合建房屋，究有無提供經該公業全體派下員過半
數之同意書（如營造業申請建造執照時附繳之土地使用權同意書），即有調查審明之
必要，原審並未向建築主管機關台北市政府工務局函調在上述土地上已合建完成之台
北市○○區○○路一段七十九巷三弄二十一號五層樓房建造執照全卷根究明白，徒云
該公業所有上述坐落第五七八、五八一、五八二號土地，辦理所有權移轉登記附繳之
祭祀公業「鄭必陶」派下員同意書應無偽造，遽為有利被告等之判斷，難謂無刑事訴
訟法第三百七十九條第十款應於審判期日調查之證據，而未予調查之違法。檢察官上
訴意旨執以指摘原判決不當，非無理由，應認原判決仍有撤銷發回更審之原因。
據上論結，應依刑事訴訟法第三百九十七條、第四百零一條，判決如主文。
中      華      民      國    八十九    年      六      月    二十九    日
                              最高法院刑事第三庭
                                  審判長法官  陳  錫  奎
                                        法官  洪  清  江
                                        法官  吳  昆  仁
                                        法官  李  伯  道
                                        法官  陳  世  雄
      右正本證明與原本無異
                                              書  記  官
中      華      民      國    八十九    年      七      月      四      日


司法院資訊處製作；財團法人民間司法改革基金會備份。
